臺灣高雄地方法院民事判決　九十一年重訴字第二二二號
　　原　　　告　陸軍總司令部
　　法定代理人　戊○○
　　　　　　　　丁○○
　　　　　　　　己○○
　　被　　　告　乙○○
　　　　　　　　甲○○
　　　　　　　　丙○○
右當事人間請求返還房屋事件，本院判決如左：
    主    文
被告乙○○應將坐落高雄縣大寮鄉○○段八０九號土地上，如附件一複丈成果圖所示
：Ａ部分面積九十五平方公尺、Ｂ部分面積八十八平方公尺、Ｃ部分面積三十一平方
公尺、Ｄ部分面積一一二平方公尺、Ｅ部分面積二五六平方公尺（Ａ＋Ｂ＋Ｃ＋Ｄ＋
Ｅ＝五百八十二平方公尺）之地上建物拆除，將此各部分土地返還原告；並給付原告
新台幣伍拾玖萬捌仟陸佰壹拾陸元，及自民國九十一年三月二十八日起至交還此各部
分土地之日止，按每年給付依其該年申報地價年息百分之五計算之損害金。
被告甲○○應將坐落同右地段第八○九號土地上，如附件一複丈成果圖所示：Ｆ部分
面積一七○平方公尺、Ｇ部分面積六十一平方公尺，Ｈ部分面積二十一平方公尺（Ｆ
＋Ｇ＋Ｈ＝二百五十二平方公尺）；及同右地段八一○地土地上，如附件一複丈成果
圖所示：Ｈ部分面積九平方公尺、Ｉ部分面積三十八平方公尺（Ｈ＋Ｉ＝四十七平方
公尺）之地上建物拆除，將此各部分土地返還原告；並給付原告新台幣貳拾陸萬伍仟
零染拾元，及自九十一年三月二十八日起至交還此各部分土地之日止，按每年給付依
其該年申報地價年息百分之五計算之損害金。
被告丙○○應將坐落同右地段第八○九號土地上，如附件一複丈成果圖所示：Ｊ部分
面積二一五平方公尺之地上建物拆除，將此部分土地返還原告；並給付原告新台幣貳
拾貳萬壹仟壹佰拾捌元，及自九十一年三月二十八日起至交還此部分土地之日止，
按每年給付依其該年申報地價年息百分之五計算之損害金。
原告其餘之訴駁回。
訴訟費用由被告張已志負擔十分之三、被告甲○○負擔十分之二、被告丙○○負擔十
分之一；其餘由原告負擔。
本判決第一項於原告以新台幣貳拾萬元為被告張已志供擔保後，得假執行；第二項於
原告以新台幣壹拾萬元為被告甲○○供擔保後，得假執行；第三項於原告以新台幣捌
萬元為被告丙○○供擔保後，得假執行。
原告其餘假執行之聲請駁回。
    事實及理由
一、原告主張：
  (一)坐落高雄縣大寮鄉○○段第八０九、八一０號土地（以下分別簡稱系爭八０九號
    、八一０號土地）係原告管理之國有地，有登記謄本可憑，被告均未經原告允准
    ，擅於上開土地上搭蓋房屋居住，顯係無權占有，依民法第七百六十七條規定，
    被告均應返還占有土地予原告，雖經多次協議返還，惟被告均置之不理。
  (二)依民法第一百七十九條規定：「無法律上之原因而受利益，致他人受損害者，應
    返還其利益」；又無權占有他人土地，可獲得相當於租金之利益，為社會通常之
    觀念，亦有最高法院六十一年度台上字第一六九五號判例可稽。被告未經原告允
    准，擅於前開土地上搭蓋房屋居住，係屬無權占有。依土地法第一百零五條準用
    第九十七條規定：「城市地方房屋之租金，以不超過土地及其建築物申報總價額
    年息百分之十為限」，系爭八○九號土地於八十三年七月之申報地價為新台幣（
    下同）三千二百元，八十六年七月為四千元，八十九年七月迄今為四千五百元；
    而系爭八一○號土地，自八十三年七月迄今均為五百元，以上均有地價證明可稽
    ；則被告長期占有居住，自應請比照法定租金標準，以年息百分之十計算，爰請
    求被告按自八十六年三月一日起至九十一年二月二十八日止前五年期間計算，給
    付原告如附件二計算表所示相當於租金之不當得利之合計金額。
  (三)綜上，爰依所有物返還請求權（拆屋還地）及不當得利等法律關係，起訴請求：
    1.被告乙○○應將系爭八○九地號土地上如附件一複丈成果圖所示：Ａ部分面積
      九十五平方公尺、Ｂ部分面積八十八平方公尺、Ｃ部分面積三十一平方公尺、
      Ｄ部分面積一一二平方公尺、Ｅ部分面積二五六平方公尺，全部共五百八十二
      平方公尺之地上建物拆除，將土地返還原告，並給付原告前五年期間之不當得
      利一百一十九萬七千二百三十二元正（如附件二計算表），及自起訴狀繕本最
      後送達被告翌日起至交還上開土地之日止，按每年申報地價年息百分之十計算
      之不當得利損害金。
    2.被告甲○○應將系爭第八○九地號土地上如附件一複丈成果圖所示：Ｆ部分面
      積一七○平方公尺、Ｇ部分面積六十一平方公尺，Ｈ部分面積二一平方公尺，
      共二百五十二平方公尺：及系爭八一○地號，如附件一複丈成果圖所示：Ｈ部
      分面積九平方公尺、Ｉ部分面積三十八平方公尺，共四十七平方公尺之地上建
      物均拆除，將土地返還原告，並給付前五年期間之不當得利五十三萬零一百三
      十九元正（如附件二計算表），及自起訴狀繕本最後送達被告翌日起至交還上
      開土地之日止，按每年申報地價年息百分之十計算之不當得利損害金。
    3.被告丙○○應將系爭第八○九地號土地上如附件複丈成果圖所示：Ｊ部分面積
      二一五平方公尺之地上建物拆除，將土地返還原告，並給付原告前五年期間之
      不當得利四十四萬二千二百七十六元正（如附件二計算表），及自起訴狀繕本
      最後送達被告翌日起至交還上開土地之日止，按每年申報地價年息百分之十計
      算之不當得利損害金。
二、被告抗辯：
  (一)張已志部分
    占用部分是向一位楊湛池先生買的，之前已經訴訟過，有本院六十年訴字第一七
    ０三號民事判決在卷可稽，與本件土地指的是同一筆，不能一罪兩判。希望原告
    能補償地上物之價錢給我們。
  (二)甲○○部分
    住在那裡是老長官來幫我們的，我知道地不是我們的。
  (三)丙○○部分
    占用地是向前手一位榮民趙廣有購買權利使用，占用後花掉數百萬元蓋房子，原
    告應負補償責任。
三、原告請求被告拆屋還地部分：
  (一)按「所有權人對於無權占有或侵奪其所有物者，得請求返還之。對於妨害其所有
    權者，得請求除去之。有妨害其所有權之虞者，得請求防止之。」民法第七百六
    十七條定有明文。
  (二)本件原告提出土地登記謄本二紙為憑，主張系爭八０九、八一０號土地，係其管
    理之國有地，而被告在其上建築房屋占用之事實，被告並不爭執，且經本院於九
    十一年五月十六日現場履勘記明筆錄，由高雄縣大寮地政事務所製作如附件一之
    複丈成果圖、另配載明各被告占用面積之附表附卷可憑，足可信為真實。
  (三)被告張已志雖抗辯，其占用之房屋係向訴外人楊湛池購買，而楊湛池與原告間拆
    屋還地事件，已於六十年七月三十一日以附卷本院六十年度訴字第一七三號判決
    原告勝訴在案。惟查該事件係判決被告楊湛池應將坐落高坐落高雄縣大寮鄉○○○段第一八一九之四號土地上之建物折除，該土地經重測後變更為水源段第八一
    ０號土地，與本件係重測後之系爭八０九號土地，並非同一筆土地，有前揭土地
    登記謄本可資對照，足見被告張已志顯係誤解所致，應不可採；至被告甲○○及
    張福利二人均非抗辯其等於系爭八０九號及八一０號土地上有何正當權利，因此
    自無待多論。
  (四)從而，原告主張被告等三人分別占用系爭八０九、八一０號土地如前所示之部分
    （如附件一複丈成果圖之附表），均屬無權占有，自堪認定。
四、原告請求被告給付相當於租金損害部分：
  (一)按無法律上原因而受利益，致他人受損害者，應返還其利益，民法第一百七十九
    條有明定。而無權占有他人土地，可能獲得相當於租金之利益，為社會通常之觀
    念，有最高法院六十一年台上字第一六九五號判例可資參照。
  (二)本件被告既分別無權占有系爭八０九、八一０號土地，已如前述，則原告主張被
    告受有相當於租金之不當得利，致原告受有相當於租金之損害，而請求各被告給
    付前五年即八十六年三月一日起至九十一年二月二十八日止期間之相當於租金之
    不當得利損害金；及自起訴狀繕本最後送達於被告翌日即九十一年三月二十八日
    起至清償日止，按年給付相當於租金之不當得利損害金，參照前開說明，即屬有
    據。
  (三)按城市地方房屋之租金，以不超過土地及其建築物申報總價額年息百分之十為限
    。且土地法第九十七條之規定，於租用基地建築房屋準用之。所謂土地總價額，
    係以法定地價為準，而法定地價係土地所有人依土地法規定所申報之地價，在平
    均地權條例施行區域，係指土地所有權人於地政機關舉辦規定地價或重新規定地
    價時之公告申報期間內自行申報之地價，如土地所有權人未於公告期間申報地價
    者，以公告地價百分之八十為其申報地價。惟公有土地，則以各該宗土地之公告
    地價為申報地價，免予申報，土地法第九十七條第一項、第一百四十八條、同法
    施行法第二十五條、平均地權條例第十六條及同法施行細則第二十一條分別定有
    明文。然基地租金之數額，除以基地申報地價為基礎外，尚須斟酌基地之位置，
    工商業繁榮之程度，承租人利用基地之經濟價值及所受利益等項，以為決定，並
    非必達申報總地價年息百分之十最高額，並有最高法院六十八年度台上字第三○
    七一號判例可資參照。
  (四)查，系爭土地八○九號土地於八十三年七月之申報地價為三千二百元，八十六年
    七月為四千元，八十九年七月迄今為四千五百元；而系爭八一○號土地，自八十
    三年七月迄今均為五百元，以上均有地價證明附卷可稽。本此，參照前開土地法
    規及判例意旨，斟酌系爭八０九、八一０號土地坐落於偏僻郊區，僅有一條二公
    尺寬之產業道路與外連絡，而附近均雜草叢生，臨近一片墳墓區，占用地上之建
    物多破舊，為木屋、磚屋、鐵皮屋居多，使用價值極低等情，已經本院履勘現場
    ，記明於前揭勘驗筆錄，並有現場照片多張均在卷可佐，應認原告請求各被告給
    付相當於租金之不當得利，以前揭申報總價年息百分之五為適當。
  (五)按此來算，原告得請求之不當得利損害金，均自八十六年三月一日起至九十一年
    二月二十八日止前五年期間：被告張已志部分為五十九萬八千六百十六元、被告
    甲○○為二十六萬五千零七十元、被告丙○○為二十二萬一千一百三十六元（以
    上之計算方式，如附件二計算表所示最後合計金額之半數）；並自起訴狀繕本最
    後送達被告翌日即九十一年三月二十八日起自交還土地之日止，按每年給付依該
    年申報地價年息百分之五計算之不當得利損害金，於法均均屬有據。
五、結論：
  (一)原告請求被告折屋返地部分：
    原告依民法第七百六十七條所有物返請求權，請求：被告乙○○應將坐落高雄
    縣大寮鄉○○段八０九號土地上，如附件一複丈成果圖所示：Ａ部分面積九十五
    平方公尺、Ｂ部分面積八十八平方公尺、Ｃ部分面積三十一平方公尺、Ｄ部分面
    積一一二平方公尺、Ｅ部分面積二五六平方公尺（Ａ＋Ｂ＋Ｃ＋Ｄ＋Ｅ＝五百八
    十二平方公尺）之地上建物拆除，將此各部分土地返還原告被告甲○○應將坐
    落同右地段第八○九號土地上，如附件一複丈成果圖所示：Ｆ部分面積一七○平
    方公尺、Ｇ部分面積六十一平方公尺，Ｈ部分面積二十一平方公尺（Ｆ＋Ｇ＋Ｈ
    ＝二百五十二平方公尺）；及同右地段八一○地土地上，如附件一複丈成果圖所
    示：Ｈ部分面積九平方公尺、Ｉ部分面積三十八平方公尺（Ｈ＋Ｉ＝四十七平方
    公尺）之地上建物拆除，將此各部分土地返還原告；被告丙○○應將坐落同右
    地段第八○九號土地上，如附件一複丈成果圖所示：Ｊ部分面積二一五平方公尺
    之地上建物拆除，將此部分土地返還原告，均有理由，自應准許。
  (二)原告請求被告給付相當於租金損害分：
    原告依不當得利之法律關係，請求自八十六年三月一日起至九十一年二月二十八
    日止前五年期間之相當於租金損害：被告張已志給付五十九萬八千六百十六元
    、被告甲○○給付二十六萬五千零七十元、被告丙○○給付二十二萬一千一
    百三十六元，及均自起訴狀繕本最後送達被告翌日即九十一年三月二十八日起自
    交還前揭土地部分之日止，按每年給付依該年土地申報地價年息百分之五計算之
    不當得利金額，均有理由，應予准許；至原告其餘逾此部分之請求，尚屬無據，
    應予駁回。
六、聲請假執行宣告部分：
    原告陳明願供擔保請准宣告假執行，經核就原告勝訴部分，均無不合，爰分別酌
    定相當擔保金額併准許之；至原告敗訴部分，其假執行之聲請即失其附麗，不能
    准許。
七、本件原告之訴為一部有理由，一部無理由，依民事訴訟法第七十九條但書、第八
    十五條第一項但書、第三百九十條第二項，判決如主文。
中　　　華　　　民　　　國　　九十一　　年　　　十一　　月　　　十九　　日
                                          臺灣高雄地方法院民事庭
~B法　　　官　藍家慶
右為正本係照原本作成。
如對本判決上訴，須於判決送達後二十日內向本院提出上訴狀。
中　　　華　　　民　　　國　　九十一　　年　　　十一　　月　　　十九　　日
~B法院書記官　李冠毅
